臺灣板橋地方法院民事判決　九十一年度簡上字第三一四號
　　上　訴　人　寅○○
　　　　　　　　壬○○
　　　　　　　　巳○○
　　　　　　　　Ａ○○
　　　　　　　　甲○○
　　　　　　　　黃○○
　　　　　　　　癸○○
　　　　　　　　宇○○
　　　　　　　　戊○○
　　　　　　　　未○○
　　　　　　　　丁○○
　　　　　　　　玄○○
　　　　　　　　乙○○
　　　　　　　　己○○
　　　　　　　　戌○○
　　　　　　　　酉○○
　　　　　　　　午○○
　　　　　　　　丙○○
　　　　　　　　亥○○
　　　　　　　　庚○○
　　　　　　　　辰○○
　　　　　　　　子○○
　　　　　　　　丑○○
　　　　　　　　辛○○
　　　　　　　　地○○
　　　　　　　　卯○○
　　　　　　　　己○○
　　　　　　　　宙○○○
　　被上訴人　　天○○
　　被上訴人　　申○○
右當事人間請求給付租金事件，上訴人對於中華民國九十一年七月二十三日本院板橋
簡易庭九十一年簡字第一一六五號第一審簡易判決，提起上訴，本院判決如左：
    主  文
原判決關於駁回上訴人後開第二項之訴部分，暨訴訟費用之裁判廢棄。
被上訴人應連帶給付上訴人各新台幣伍萬陸仟柒佰捌拾陸元，及自民國九十一年四月
十三日起至清償日止按週年利率百之五計算之利息。
其餘上訴駁回。
第一、二審訴訟費用，由被上訴人負擔十分之九，餘由上訴人負擔。
    事  實
甲、上訴人方面：
一、聲明：求為判決：被上訴人應連帶給付上訴人各新台幣（下同）六萬三千元，及
    自起訴狀繕本送達翌日起至清償日止按年息百分之五計算之利息。
二、陳述：除與原判決記載相同者，茲引用之外，補稱：
    (一)被上訴人申○○連帶保證被上訴人天○○向上訴人二十八人與訴外人郭傳金、
      蕭芳萬承租台北縣板橋市○○○路九十六號與九十八號之地下一樓房至屋（其
      中訴外人郭傳金、蕭芳萬部分已經　鈞院八十九年度板簡字第二八一一號簡易
      判決確定），租期自民國八十八年一月一日起至九十年十二月三十一日止，但
      經雙方當事人合意於九十年五月九月終止，租金每月為十八萬元，出租人每人
      可分得六千元，雙方約定租金應於每月十五日前支付，詎被上訴人天○○在八
      十九年六月十五日支付九萬元後，迄九十年五月九日之租金，即未支付，計尚
      積欠上訴人租金各六萬三千元。
    (二)查本件租約經雙方合意自九十年五月九日終止，有雙方於九十年五月九日簽立
      之租賃物返還協議書可資佐證，上訴人請求被上訴人連帶給付至九十年四月三
      十日止之租金各六萬三千元，自無不可。
三、證據：除援用第一審所提證據外，補提債權會議記錄一件為證，並聲請訊問證人
    郭傳金、蕭芳萬。
乙、被上訴人天○○方面：
一、聲明：求為判決駁回上訴。
二、陳述：除與原判決記載相同者，茲引用之外，補稱：
    (一)上訴人提出之房屋租賃契約書，當事人欄記載出租人為所有權人蕭芳萬、郭傳
      金等三十名，簽約亦僅蕭芳萬、郭傳金二人而已，均未見有上訴人具名、簽章
      ，立約時上訴人均未在場，因此雙方亦乏訂約之合意，契約無法成立生效，何
      況上訴人非房地所有權人，上訴人之請求乏法律依據，兩方非權義當事人，其
      請求為無理由。
    (二)本件房屋之出租人係所有權人蕭芳萬、據卷附契約書出租人併列郭傳金等三十
      名，係所有權人與郭傳金等三十名間內部有債務存在，意在由蕭芳萬收取本件
      租金，供還債之用，其權益僅存在雙方債權人、債務人之間內部關係，上訴人
      非出租人，不適對被上訴人請求本件租金。
    (三)查上訴人非出租人之證據如下：　鈞院板橋簡易庭八十九年度板簡字第二八
      一一號蕭芳萬、郭傳金提起給付租金事件，主張彼係出租人，請求被上訴人給
      付全部租金。在上開案卷事實主張：被上訴人向蕭芳萬、郭傳金等承租，亦
      包含上訴人等三十名在內。如上訴人為出租人，要收取全部租金，為何債務人
      蕭芳萬，亦是出租人為請求呢？所有權人蕭芳萬、郭傳金亦陳述，蕭芳萬積
      欠郭傳金等三十名債務，同意本件租金由債權人三十名分配，因此上訴人在租
      約上未列名，可證明渠等非出租人，其真意非提供房屋出租，收取租金之意，
      因此上訴人以出租人請求租金與事實不合。
三、證據：援用第一審所提證據。
丙、被上訴人申○○方面：
一、聲明：求為判決駁回上訴。
二、陳述：除與原判決記載相同者，茲引用之外，補稱：
    (一)據被上訴人私下瞭解，上訴人未全部委任劉竭輝律師，據悉有部分上訴人死亡
      ，故訴訟代理人所提出之委任狀，顯非上訴人親自書寫或授權書寫，故委任程
      序有瑕疵。
    (二)被上訴人並未與上訴人等訂立租賃契約，上訴人依租賃關係請求上訴人等連帶
      給付租金，洵屬無據。
    (三)被上訴人申○○不是承租人，只是連帶保證人而已，依照租約第三條，積欠租
      金達二個月視為違約，房屋要收回，二個月滿上訴人既未收回房屋，也未通知
      保證人，因此，縱使上訴人有請求權也只能請求二個月之租金三十六萬元，經
      以押租金三十萬元抵銷後，上訴人只能請求被上訴人給付六萬元。
三、證據：援用第一審所提證據。
丙、本院依職權調閱本院板橋簡易庭八十九年度板簡字第一八一一號給付租金事件第
    一審卷宗。
    理  由
一、本件上訴人主張被上訴人天○○向上訴人及訴外人郭傳金、蕭芳萬等三十人承租
    台北縣板橋市○○○路九十六號及九十八號地下一樓之房屋（出租人郭傳金、蕭
    芳萬部分已於本院八十九年板簡字第二八一一號判決確定在案），租期自八十八
    年元月一日起至九十年十二月三十一日止，但經雙方合意於九十年五月九日終止
    租約，租金每月共十八萬元，雙方約定租金應於每月十五日前支付，並由被上訴
    人申○○擔任連帶保證人。詎被上訴人天○○於八十九年六月十五日支付九萬元
    後，迄翌年五月九日之租金，即未見支付，積欠上訴人八十九年六月十五日起至
    九十年四月三十日止之租金，共計一百八十九萬元（即積欠上訴人及訴外人郭傳
    金、蕭芳萬等三十人，各六萬三千元之租金），本件租約既經兩造合意自九十年
    五月九日終止，上訴人自得依租賃契約與連帶保證之法律關係，請求被上訴人二
    人連帶給付至九十年四月三十日止之租金各六萬三千元，及自起訴狀繕本送達翌
    日起至清償日止之法定遲延利息等語。被上訴人天○○、申○○則以：渠等與上
    訴人等二十八人間並無成立租賃契約之意思表示合致，並非系爭租賃契約之當事
    人，上訴人之請求顯無理由云云，被上訴人申○○另以：被上訴人申○○不是承
    租人，只是連帶保證人而已，依照租約第三條，積欠租金達二個月視為違約，房
    屋要收回，二個月滿上訴人既未收回房屋，也未通知保證人，因此，縱使上訴人
    有請求權也只能請求二個月之租金三十六萬元，經以押租金三十萬元抵銷後，上
    訴人只能請求被上訴人給付六萬元云云，資為抗辯。
二、本件上訴人主張被上訴人天○○向訴外人郭傳金、蕭芳萬等人（出租人郭傳金、
    蕭芳萬部分已於本院八十九年度板簡字第二八一一號判決確定在案）承租台北縣
    板橋市○○○路九十六號及九十八號地下一樓之房屋，租期自八十八年元月一日
    起至九十年十二月三十一日止，租金每月共十八萬元，雙方約定租金應於每月十
    五日前支付，並由被上訴人申○○擔任天○○連帶保證人，被上訴人天○○於八
    十九年六月十五日支付九萬元後，迄翌年五月九日之租金，均未支付，計算至九
    十年四月三十日止，共積欠租金一百八十九萬元之事實，有上訴人於原審提出房
    屋租賃契約書影本乙件為證，復經本院依職權調閱本院板橋簡易庭八十九年度板
    簡字第二八一一號給付租金卷證資料互核相符，自堪信為真實。從而，本件首須
    審究者厥為租賃契約書中所載郭傳金等三十人否即為上訴人等，以及若上訴人等
    確實即係租賃契約中所表明之人，則上訴人於租約中並未顯名，僅以郭傳金等三
    十人為表示，是否影響間對系爭租賃契約之意思表示合致，而仍得認上訴人等為
    系爭房屋租賃關係之出租人。
三、經查本件依上訴人於原審所提出系爭房屋租賃契約書，當事人欄內記載：「出租
    人所有權人：蕭芳萬、郭傳金等三十名（以下簡稱甲方）。承租人天○○（以下
    簡稱乙方）。乙方連帶保證人申○○（以下簡稱丙方）。」契約書末尾立契約人
    （甲方）欄內，由訴外人郭傳金以代表人名義、蕭芳萬以所有權人名義分別簽署
    於後，立契約人（乙方）欄內由被上訴人天○○，乙方連帶保證人（丙方）欄內
    由被上訴人申○○分別簽署於後，顯見本件房屋租賃契約之當事人，承租人為天
    ○○，承租人之連帶保證人為申○○，至於出租人除郭傳金、蕭芳萬兩人外，尚
    另有未於租約上具名與簽署之二十八人，此觀諸被上訴人於本院板橋簡易庭八十
    九年度板簡字第二八一一號給付租金事件九十年九月二十八日審理時所陳述：「
    （對於原告主張本件房屋出租人是郭傳金、蕭芳萬二人有何意見？）不同意，出
    租人是郭傳金等三十人，對押金部分我們主張抵銷。」至為明確。復查訴外人蕭
    芳萬因無法清償上訴人二十八人與訴外人郭傳金、許天城之債權，乃於八十五年
    七月五日召集債權人會議，提供系爭不動產予債權人處分償債，除決議由與會者
    以債權五分之三通過之方式處分外，並同意於八十五年七月十日以前完成將印鑑
    證明及應過戶資料交付代書（即上訴人陳俊吉）事宜，同時將系爭不動產移交予
    債權人，有上訴人於本院審理時所出之債權人會議證一紙在卷足憑，是訴外人蕭
    芳萬雖為系爭不動產之所有權人，但既將系爭不動產交付予其債權人全體，復授
    權予全體債權人以決議方式處分系爭不動產，且包括出租在內，是債權人依該協
    議將系爭不動產出租，所有權人蕭芳萬亦不得否認其效力，更何況對於承租人而
    言，租賃契約之成立生效並不以出租人係所有權人或處分權之人為必要，只要租
    約雙方確有合意，不論出租人是否為所有權人，均不影響其租賃契約之效力。而
    該租賃契約所稱之郭傳金等三十人，確實包含上訴人在內，亦經證人蕭方萬證實
    ，並有蕭芳萬出具之「債務人蕭方萬之債權人名冊及金額表」可證，自得信實。
    至於上開債權人名冊中雖另有編號二十八號之許天城，但許天城已於八十六年死
    亡，亦據訴外人蕭芳萬之其餘債權人即上訴人供述甚詳，是於八十八年一月二十
    五日簽訂系爭租賃契約時，訴外人蕭芳萬之債權人僅為上訴人二十八人與訴外人
    郭傳金，則訴外人郭傳金除自為出租人外，並兼代表（實為「代理」之意）上訴
    人二十八人連同所有權人蕭芳萬與被上訴人簽訂租賃契約，並無不合。至於上訴
    人雖未於租賃契約中「顯名」，但為使法律行為之相對人，知悉法律關係之當事
    人為何人，代理人原則上固應表明本人之姓名，此為顯名原則之用意所在，但有
    時在為法律行為時，本人尚未確定，無法告知其姓名，或者本人不欲使第三人知
    悉其真實身分，若因顯名原則之故無法成立代理，顯不能滿足交易之需求。故顯
    名原則並不須如此嚴格適用，代理人只要在代理權限內為法律行為時，表明代理
    之意旨，即其法律行為之效果將歸屬於其他人即可，如交易相對人不願慰受本人
    不明之狀態，其本可拒絕成立契約，如其知其事而仍願訂約，則未顯名之本人仍
    然得成為法律關係之當事人（陳自強著：契約之成立與生效，第二九五頁參照）
    。而本件被上訴人於訂約時已知悉租賃契約之出租人除郭傳金、蕭芳萬外，另有
    二十八人，合計三十人，已如前述，則其知悉租約效力及於未顯名之二十八名出
    租人，並無疑義，而其未再追問該二十八人究為何人，即成立契約，且已證明上
    訴人等即係租約中所指之其餘二十八人，則依上開說明，被上訴人於事後復辯稱
    其與上訴人間並無意思表示合致，否認上訴人為本件租賃契約之出租人云云，自
    無可取。且租金債權並非不可分，則上訴人等本於租賃契約，於扣除另二名出租
    人即訴外人郭傳金、蕭芳萬二人，於前案業已請求之租金數額後，就渠等得受領
    之餘額請求被上訴人依約給付，自屬有據。
四、復按城市地方房屋之租金，以不超過土地及其建築物申報總價額年息百分之十為
    限。約定房屋租金，超過前項規定者，該管市縣政府得依前項所定標準強制減定
    之，土地法第九十七條定有明文，上開所謂城市地方房屋，應係指供住宅用之房
    屋而言，此由土地法第九十四條、第九十六條前後條文均規定「供人民承租自住
    之用」、「每一人民自住之房屋間數」等甚明，復有內政部七十一年五月廿二日
    台內地字第八七一０三號著有函令解釋可稽。經查本件被上訴人積欠自八十九年
    六月十五日起至九十年五月九日止之租金總計為一百八十九萬元，因系爭租賃物
    （即門牌號碼台北縣板橋市○○○路九十六號及九十八地下一樓建物）依建物登
    記簿謄本所載主要用途均為「商業用」，租金數額並無土地法第九十七條規定之
    適用，另參酌民法第二百七十一條規定，數人有同一債權而其給付可分者，除法
    律另有規定或契約另有訂定外，應各平均分受之，是上訴人二十八人與訴外人郭
    傳金、蕭芳萬每人得請求之租金即為六萬三千元。復查保證人得以主債務人對於
    債權人之債權主張抵銷，民法第七百四十二條之一定有明文，本件承租人即被上
    訴人天○○雖因否認上訴人二十八人為出租人，未就押租金債權與租金債務主張
    抵銷，惟被上訴人申○○既為承租人之連帶保證人，自得依前揭規定就承租人之
    押租金債權與租金債務主張抵銷，觀諸本件兩造所簽訂之租賃契約書第五條約定
    ：「乙方（被上訴人天○○）應於訂約時，交於甲方（即上訴人等）新台幣拾
    萬元作為押租保證金，乙方如不繼續承租，甲方應於乙方遷空、交還房屋後無息
    退還押租保證金。」顯見承租人即被上訴人天○○若於不繼續承租，且遷讓房屋
    返還予出租人後，即對出租人有押租保證金返還請求權之債權，本件兩造已於九
    十年五月九日終止租約，被上訴人天○○亦將租賃物點交遷讓予上訴人等，已詳
    述如前，被上訴人天○○對上訴人等即有押租保證金三十萬元之返還請求權，惟
    前開三十萬元之押租保證金已於本院板橋簡易庭八十九年度板簡字第二八一一號
    給付租金事件中以其中十二萬六千元與被上訴人天○○之租金債務抵銷，業經本
    院依職權調閱前開卷宗查證無訛，是被上訴人天○○所得請求之押租保證金僅餘
    十七萬四千元，應由上訴人二十八人每人平均分擔六千二百十四元（元以下四捨
    五入），是上訴人二十八人之租金請求權經與被上訴人天○○之押租保證金請求
    權相抵後，每人所得請求之租金僅餘五萬六千七百八十六元。
五、被上訴人申○○雖抗辯兩造所簽定之租賃契約書第三條後段附有：「積欠達二個
    月視為違約，房屋由甲方收回」之條件，此乃經被上訴人申○○特別要求註記上
    開條件後，始願任本件租約之連帶保證人，惟上訴人於被上訴人天○○遲付租金
    二個月後，仍未表示終止租約，主張收回系爭房屋，顯係故意不收回房屋，阻其
    約定條件成就，應視為條件成就云云，惟依該約款之文意而觀，係指承租人積欠
    二個月租金後即視為違約，出租人即得收回租賃物之意定終止租約事由，亦即若
    承租人積欠租金達二個月者，出租人即有單方終止租約之權利而得收回房屋，而
    非課予出租人有此事由即有終止租約收回租賃物之義務，亦非決定法律行為效力
    之發生或消滅之附款，核被上訴人申○○此部分之抗辯顯無可採。
六、從而，上訴人爰依租賃契約及保證契約之法律關係，訴請被上訴人二人連帶給付
    至租金五萬六千七百八十六元，及自九十一年七月廿三日即起訴狀繕本送達翌日
    起至清償日止之法定遲延利息，為有理由，應予准許，逾此之請求即屬無據，應
    予駁回。原審就上開應准許部分，為上訴敗訴之判決，尚有未洽，上訴意旨求予
    廢棄改判，為有理由，爰由本院予以廢棄改判如主文第二項所示。至於上訴人之
    請求不應准許部分，原判決為上訴人敗訴之判決，於法並無不合，上訴意旨求予
    廢棄改判，為無理由，應駁回其上訴。
七、本件事證已明，兩造其餘攻擊防禦方法及未經援用之證據，均與本判決所為判斷
    不生影響，無庸逐一論述，附此敘明。
八、據上論結，本件上訴為一部有理由，一部無理由，依民事訴訟法第四百三十六條
    之一第三項、第四百五十條、第四百四十九條第一項、第七十九條但書、第四百
    六十三條、第三百九十條第二項、第三百九十二條判決如主文。
中　　　華　　　民　　　國　　九十一　　年　　 十一　　 月　　二十九　　日
                                                臺灣板橋地方法院民事第三庭
~B審判長法　官　黃麟倫
~B　　　法　官　侯志融
~B　　　法　官　何君豪
右正本證明與原本無異
本判決不得上訴
中　　　華　　　民　　　國　　九十一　　年　　 十一　　 月　　二十九　　日
~B　　　法院書記官　蕭興南
